# 是否属于合营安排?如何处理?

提问人：laigeng 时间：2013-01-06 21:58:43
某公司与当地村委协议经营某商业用地,现在的实际情况是:该商业用地由该公司出面拍得,所有出让款均由该公司支付并承担,在该土地上的建房及经营活动由该公司负责并承担建设投资款,村委不参与经营,也不承担任何投资款,在建设期间,由公司向村委支付租金,建设完成后,租金不再支付.但任何一方不能单独决定出售该土地及建造的房屋,项目完成后,土地及房屋的所有权部分比例由村委享有,将建成的房屋对外出租的租金也按比例由村委享有.那么该合同是否可以作为一项合营安排?如果认为不能作为合营安排,该公司已经全额付款的土地又应该如何进行会计处理?(公司之所以签这样的合同是因为与村委合作后,大部分的土地出让款能得到财政返还,这样土地成本就变得很低,从而赚取出租收益) 我认为不构成合营安排,因为参考<<合营安排>>准则征求意见稿,村委可视为是享有保护性权力的一方,村委实质上并没有与公司共同控制该资产.故该公司应按照实际成本全额确认为一项无形资产,只是以后年度的租金收入应按份额确认.同时在建设期间支付的租金应予以资本化增加资产价值. 但如果认为构成一项合营安排,又该如何处理?由于所有成本由公司全额承担,公司在支付的土地出让款超过其享有的份额的部份,是否在发生时立即确认为费用?

回答人：chenyiwei
从你说的情况看，基本赞同你的理解。由于合营安排准则尚未生效，目前应依据现行准则的原则处理此类合作经营事项。类似问题在本版面上也已有很多讨论。在你说的案例中，该公司对合作项目具有实质控制权的可能性较大，村委会在该项目中享有的权益类似于合并报表中的少数股东权益（如果把该合作项目视同该公司的“子公司”）。 在假设构成合营安排的情况下，司在支付的土地出让款超过其享有的份额的部份不适合于确认为费用，因为公司之所以接受这样的安排，是因为可以取得土地款返还（降低成本的收益），因此这部分多承担部分预计可为企业带来未来经济利益，具有资产的属性，构成了对合作项目投资成本的一部分。

提问人：海子春 时间：2014-05-06 15:37:55
出台合营安排的背景是什么？为什么有区分共同经营和合营企业

回答人：chenyiwei
建议参考IFRS 11的“结论基础”部分的相关内容，如下：
目标 4 ・《国际财务报告准则第 11 号》规定了主体在合营安排中的权益的确认和计量要求。主 体在合营安排中的权益的披露要求已经包含在《国际财务报告准则第 12 号——在其他主体 中权益的披露》（参见第 52 段至 55 段）。《国际财务报告准则第 11 号》主要解决《国际会计 准则第 31 号》两方面的问题，理事会认为以下两方面问题影响了合营安排报告质量的提高： 第一，安排的结构是会计处理的唯一决定因素；第二，主体对共同控制主体中权益的会计处 理具有选择权。 5 ・理事会没有重新考虑《国际会计准则第 31号》的所有规定。例如，理事会没有重新考 虑权益法。因此，本结论基础未讨论《国际会计准则第 31 号》中理事会没有重新考虑的规 定。 6 ・理事会在《征求意见稿第 9 号——合营安排》中公布了它的建议。该征求意见稿于 2007 年 9 月发布，征求意见截止期为2008 年 1 月 11 日。理事会共收到 110 多份反馈意见函。 《国际会计准则第 31 号》存在的问题 7 ・根据一项安排是否通过某一主体进行构造，《国际会计准则第 31 号》规定了不同的会计 处理方法。共同控制经营和共同控制资产不需要设立独立于参与方的主体或财务结构。《国 际会计准则第 31 号》要求这两类安排的参与方确认由此产生的资产、负债、收入和费用。 如果安排需要设立独立的主体，《国际会计准则第 31 号》则将其分类为共同控制主体。在共 同控制主体中拥有权益的参与方可以使用比例合并法或者权益法对其进行会计处理。 8 ・仅基于是否存在主体采用不同会计处理，以及对于共同控制主体具有不同的会计处理选 择权，这种做法的问题在于，给予参与方类似权利和义务的安排却使用不同的会计处理方法。 相反，对于给予参与方不同权利和义务的安排却使用类似的会计处理方法。理事会的政策是 在任何可能的情况下排除会计准则中不同会计处理的选择权。这些选择权导致相似的交易却 使用不同的会计处理方法。因此，将削弱财务信息的可比性。 根据《国际财务报告准则第 11 号》的原则改进《国际会计准则第 31 号》
9 ・理事会认为合营安排的会计处理应反映参与方由于在该安排中拥有权益而享有的权利 和承担的义务，而不考虑这些安排的结构和法律形式。这是《国际财务报告准则第 11 号》 为合营安排参与方对其在合营安排中的权益进行会计处理而设定的原则。然而，理事会承认， 在某些情况下，合营安排的结构或法律形式对确定参与方在该安排中的权利和义务的影响具 有决定性作用，并因此也就决定了该合营安排的类型（参见结论基础第 26 段至 31 段）。 10 ・《国际会计准则第 31 号》要求主体在对所有共同控制主体中的权益进行会计处理时， 选择相同的会计处理方法（即比例合并法或权益法）。对主体在所有不同的共同控制主体中 的权益采用同一种会计处理方法，可能无法如实列报主体在每一个共同控制主体中的权益。 例如，主体的会计政策要求对其所有共同控制主体中的权益均采用比例合并法进行会计处 理，该主体按比例合并法确认所有资产和负债，即使这样做并没有如实反映主体对特定合营 安排中的资产和负债的权利和义务。相反，当主体对特定合营安排中的权利和义务的确认而 使得主体确认了资产和负债时，该主体应使用权益法对其在所有共同控制主体中的权益进行 会计处理。 11 ・本国际财务报告准则所要求的合营安排会计处理不取决于主体会计政策的选择，而是 要求主体对每一项合营安排，应用本国际财务报告准则的原则，确认由此产生的权利和义务。 理事会决定，当主体对一项合营安排的资产不享有权利且对负债不承担义务时，比例合并法 不是处理合营安排中权益的适当方法。相反，当主体对合营安排的资产享有权利，对债务承 担义务时，权益法也不是处理合营安排中权益的适当方法。理事会认为，如果主体对其不享 有权利的资产和不承担义务的负债进行确认，或对其享有权利的资产和承担义务的负债不进 行确认，这都会误导财务报表的使用者。 12 ・理事会重新考虑了《国际会计准则第 31 号》中对合营安排中的权益的披露要求。理事 会认为，《国际财务报告准则第 12 号》中的披露要求将会使财务报表使用者更好地理解主体 通过合营安排承担的经营的性质和状况。
合营安排的类型 24 ・本国际财务报告准则将合营安排分成“共同经营”和“合营企业”两类。对共同经营 具有共同控制的参与方（“共同经营者”）享有与该项安排相关资产的权利，并承担与该安排 相关负债的义务，而对合营企业具有共同控制的参与方（“合营者”）享有该项安排净资产的 权利。 25 ・理事会在重新考虑《征求意见稿第 9 号》的过程中决定将合营安排分成两类。《征求意 见稿第 9号》原来建议将合营安排分成三类，“共同经营”、“共同资产”和“合营企业”。理 事会观察到，在一些情况下，难以评估一项安排是“共同经营”还是“共同资产”。因为这 两类合营安排的要素有时都会出现（在许多安排中，共同资产也都是共同经营的。因此，这 类安排可以被归类为“共同资产”，也可以被归类为“共同经营”）。此外，这两类合营安排 的会计处理结果是一样的（即确认资产、负债以及相应的收入和费用）。基于上述原因，理 事会决定将“共同经营”和“共同资产”合并为一类合营安排，称为“共同经营”。这个决 定使本国际财务报告准则对合营安排的两种分类与两种可能的会计处理结果（即确认资产、 负债、收入和费用，或者使用权益法对一项投资进行确认）（即“共同经营”和“合营企业”） 相一致，简化了本国际财务报告准则。 26 ・理事会观察到，当参与方未通过设立一个独立工具来构造合营安排时，（即这类安排是 《国际会计准则第 31 号》中的“共同控制经营”和“共同控制资产”），这些参与方确认他们在该合同安排中享有与该项安排相关资产的权利，并承担与该安排相关负债的义务。这样 的安排就是共同经营。 27 ・在形成上述决定时，理事会承认一项未通过设立独立工具的合营安排的参与方有可能 设定了一些合同安排条款，使得这些参与方仅享有该项安排净资产的权利。理事会认为，这 样的可能性很小，并且当合营安排未通过独立工具进行构造时，对合营安排分类引入额外评 估的收益将无法弥补因本国际财务报告准则复杂性所增加的成本。这是因为在绝大多数情况 下，未通过独立工具构造的合营安排以总额为基础的会计处理上可以如实地反映参与方在这 些安排中的权利和义务。 28 ・理事会承认，将《国际会计准则第 31 号》中共同控制主体分类为本国际财务报告准则 的共同经营和合营企业，需要主体运用职业判断，评估其在这些安排中的权利和义务。 29 ・理事会考虑了《国际财务报告准则第 3 号——企业合并》中定义的“业务”是否有助 于区分合营企业和共同经营。由于所有类型的合营安排均包含“业务”特征，因而理事会决 定不采用这种方法。 30 ・理事会还决定，不应认为是通过独立工具所构造的一项安排就是合营企业是一个不可 推翻的假定。理事会决定，通过设立独立工具来运行合营安排的各参与方应根据所有事实和 情况对该安排进行评估。理事会指出，主体应考虑独立工具的法律形式、合同安排条款以及 其他相关的事实和情况。 31 ・在使用这种方法时，理事会观察到，独立工具的法律形式提供了参与方享有与该项安 排相关资产的权利，并承担与该安排相关负债的义务的最初标志。当独立工具的法律形式不 能区分参与方和该工具时，应当作为例外。在这种情况下，理事会决定，对该独立工具赋予 参与方的权利和义务进行评估将足以判断该安排是否是共同经营。 32 ・理事会认为，在许多情况下，特定法律形式的选择是由该特定法律形式传递的内在的 经济实质所决定。然而，理事会观察到，在一些情况下，特定法律形式的选择受到税收、监 管要求或其他因素的影响，这些因素能够改变参与方最初欲获得的内在的经济实质。在这些 情况下，参与方可能会使用其合同安排对法律形式影响其权利和义务进行调整。 33・理事会指出，其他事实和情况可能也会影响合营安排参与方的权利和义务，最终会影 响该安排的分类。因此，如果参与方设计该安排旨在为参与方提供产出（即参与方有权获得 与该安排相关资产的所有经济利益），作为该安排设计的结果，参与方也承担与该安排相关 负债的义务，则参与方应确认与该安排相关的资产和负债。 34 ・本国际财务报告准则将“合营企业”定义为，共同控制一项安排的参与方（即合营者） 对其净资产享有权利的安排。理事会观察到，在合营企业定义中使用“净资产”术语旨在 描述合营者拥有在该安排中的投资。然而，这一定义（即“享有合营安排净资产的权利”） 也不妨碍合营者因涉入合营企业而承担的净负债。例如，当合营企业发生的损失导致合营者 的投资减记至零后，因合营者为合营企业可能发生的损失提供了担保而有义务承担其投资损 失。理事会观察到，无论合营者提供的担保，还是其在合营企业发生损失时需要承担的负债， 均不能决定该安排是共同经营。 35 ・《征求意见稿第 9 号》的许多意见反馈者担心，合营企业可能仅是“剩余项”。因为这 些反馈者认为合营企业意味着，在参与方已对单项资产的权利或者对费用或筹资的义务确认 后，合营企业仅是该安排的剩余资产和负债。为回应这些担忧，理事会澄清，合营安排的计 量单元是两个或两个以上的参与方共同控制的一项经济活动，并且任何一个参与方应评估其 享有的与该经济活动相关资产的权利，并承担的与该经济活动相关负债的义务。因此，“合 营企业”术语指参与方拥有投资的一项共同控制活动。 36 ・在重新考虑《征求意见稿第 9 号》过程中，理事会阐明，不同的合营安排或不同类型 的合营安排能够在处理诸如相关联的不同经济活动的同一安排或框架协议下建立。理事会还 观察到，在同一个单独主体中，参与方可以进行不同的经济活动，享有与不同经济活动相关 的资产的权利，并承担与不同经济活动相关的负债的义务，使得在同一个单独主体中产生不 同的合营安排类型。然而，理事会承认，尽管这种情况从原理上讲可能存在，但实务中很少 见。 37 ・理事会观察到，合营安排参与方的权利和义务会随着时间发生变化。例如，合营安排 目的的变动可能会引起对合同安排条款的重新考虑。因此，理事会决定，应当根据事实和情 况的变化，对合营安排的类型进行持续评估。

提问人：Alisa_wang 时间：2014-06-17 09:14:49
陈老师，某上市公司将以 5 月 31 日为基准日进行重大资产重组，出各类报表的日期应该已经超过 7 月 1 日了，那重组基准日的报告，是否适用 7 月 1 日新修订的准则呢？还是以原准则就可以？

回答人：chenyiwei
因为重组基准日（最后一期资产负债表日）在 2014 年 7 月 1 日之前，因此该报告尚不执行 7 月 1 日起生效的 7 项新发布或新修订的会计准则。

提问人：Alisa_wang 时间：2014-06-20 17:40:00
陈老师， 7 月 1 日开始执行，那上市公司半年报中是否要求执行？按说也不应该执行啊。现在证监局下发了一些通知，征求意见，打算在半年报中披露准则执行影响数。

回答人：chenyiwei
半年报不会要求按照新准则编制的。但很可能会要求披露执行新准则时追溯调整的影响数。

提问人：Alisa_wang 时间：2014-06-23 14:00:18
陈老师，请您解答一下， 2014 年新会计准则，会不会要求在半年报进行调整啊？ 选用 7 月 1 日做为开始执行日的目的是为了避开半年报吗？

回答人：chenyiwei
1 、 2014 年 7 月 1 日是新准则生效日，在该日根据准则的衔接规定进行相应的衔接调整处理。但半年报中的财务报表还不会要求按照新准则编制（因为半年报的资产负债表日是 2014 年 6 月 30 日，在 7 月 1 日之前）。新准则生效后的首份财务报表是 2014 年的三季报。
2 、但是，证监会正在酝酿要求在半年报的“董事会报告”部分中披露以 2014 年 6 月 30 日为基准日的执行新准则调整影响数信息，预计很快会发布相应文件，具体披露要求请以正式发布的文件为准。

提问人：wjcpa9568 时间：2014-07-01 16:13:29
请问陈总 合营准则第 18 条“否则，应按相关的企业会计准则的规定进行处理”，是指哪些准则？

回答人：chenyiwei
在一些情况下，一方参与了共同经营，但不具有共同控制，即不是合营方。合营安排准则规定如果在安排中不具有共同控制的参与方享有共同经营相关资产的权利，并承担共同经营相关负债的义务，该参与方也应当按照与合营者相同的方式（如上所述）对其在安排中的权益进行会计处理。如果该参与方不享有共同经营相关资产的权利，也不承担共同经营相关负债的义务，则该参与方应根据适用相关企业会计准则对其在共同经营中的权益进行会计处理。 例如： 1 、如果该参与方在一个单独主体中拥有权益，且对该单独主体具有重大影响，则其会计处理适用长期股权投资准则； 2 、如果该参与方在一个单独主体中拥有权益，但对该单独主体并不具有重大影响，则其会计处理适用金融工具确认和计量准则； 3 、如果该参与方所拥有的是在一项未通过单独主体执行的合营安排中的权益，则其会计处理适用于其他企业会计准则。 实际上，共同经营的参与方，不论其是否具有共同控制，只要能够享有共同经营相关资产的权利、并承担共同经营相关负债的义务，对在共同经营中的权益都采用相同的会计处理原则。但是，由于《企业会计准则第 41 号——在其他主体中的权益的披露》并不适用于参与方不具有共同控制的合营安排（该参与方具有重大影响除外），以上两种情况的披露要求很可能具有一定差异。 上述处理原则在个别报表和合并报表中是一致的。 【例 29 】：在单独主体中不拥有权益的参与方的会计处理 A、B、C共同设立合伙企业D，出资比例分别为50%、40%及10%。假设根据合伙协议，A、B对D具有共同控制，且该合营安排为共同经营。此外，合伙协议还规定C不享有D资产的权利也不对D的负债承担义务，并且不参与D的经营决策和分红，此外，合伙协议约定，A、B承诺C在D成立届满 3 年后一次性全额回收其初始投资成本的120%。假设除上述外无其他需要考虑的因素。 分析 在本例中，A、B对合营安排具有共同控制权而C仅仅是该项合营安排的参与方。同时，A、B承诺C在D成立届满 3 年后一次性全额回收期初始投资成本120%的约定表明C对于D的投资实质上是收取可确定合同现金流的债权性投资，应该按照《企业会计准则第 22 号——金融工具确认和计量》的相关规定进行会计处理。 对于通过单独主体构建的共同经营，不具有共同控制的共同经营参与方可能在该单独主体中拥有所有者权益，该参与方即为被动投资者。在这种情况下，合营方并不确认归属于少数股东（被动投资者）的资产的权利和负债的义务，也不确认少数股东权益，而是仅仅确认其在共同持有的资产中应享有的份额和在共同发生的负债中应承担的份额。以下举例说明了这一点。 【例 30 】:具有非控制权益/被动投资者的共同经营 A和B设立了一项共同经营Z，Z属于某个单独主体。A和B各持有单独主体40%的权益。Z剩余20%的权益由C持有，C不是共同经营协议的参与方，并且被看作被动投资者。单独主体的法律形式未将参与方和单独主体本身相分离。即A和B享有Z相关资产的权利，承担Z相关负债的义务（因而Z是共同经营）。假设不考虑合同条款以及其他事实和情况的影响。在本案例中，A、B、C应当按照相关企业会计准则的规定，确认各自在共同持有的资产中所享有的份额，以及在共同发生的负债中应承担的份额。根据相关企业会计准则的规定，A应当在其财务报表中分别确认其所占Z资产、负债、收入和费用的份额（40%），但不能确认与Z相关的少数股东权益。

提问人：Alisa_wang 时间：2014-08-31 20:29:37
A、B、C、D共同成立一家法人公司（发电公司）。假设共有四组发电设备，A持股61%，B持股25%，C和D各持有7%。如果协议约定，B公司对一台发电机组的资产独立承担收益和风险，A和C、D对其他三台机组负责。所有决策由A和B共同控制，CD不控制。 可以按共同经营吗？B公司可以按相应的比例拆分报表吗？

回答人：chenyiwei
此处的收益分配机制和决策机制不对应，建议首先核实这种安排的合理性，以确定B对另三台机组相关活动的决策权的性质，以确定该交易的经济实质。